【裁判字號】    97,家訴,156
【裁判日期】    990309
【裁判案由】    剩餘財產分配等
【裁判全文】
臺灣桃園地方法院民事判決             97年度家訴字第156號
原      告  丁○○○
被      告  乙○○
被      告  丙○○
上列當事人間請求剩餘財產分配事件等，於中華民國99年02月09
日言詞辯論終結，本院判決如下：
    主  文
被告應連帶給付原告新臺幣壹佰肆拾萬伍仟參佰柒拾柒元。
原告其餘之訴駁回。
訴訟費用由原告負擔。
    事實及理由
一、原告起訴主張：原告配偶即被告之父亦即被繼承人甲○○於
    民國97年03月11日死亡，繼承人有原告及被告乙○○、丙○○等三人。被繼承人所遺之財產為大溪員樹林郵局第000000
    00、00000000、00000000、00000000等4 筆定存單共新台幣
    （下同）5,012,440 元。原告與其配偶即甲○○並無約定財
    產制，自依法適用法定財產制，今甲○○已死亡，法定財產
    關係已消滅，原告自得請求分配剩餘財產之差額。而甲○○
    於89年07月間與原告結婚後，仍甚為勤奮，至其死亡之時遺
    留有償所得之存款為5,012,440 元，且原告自與甲○○結婚
    後，每日操持家務並與甲○○相依為命直至其終老，從未在
    外工作，故並未有所得，因此原告所得請求分配之剩餘財產
    差額為2,50 6,220元，原告此乃基於配偶身分行使自己之權
    利，得向甲○○之繼承人請求剩餘財產分配 2,506,220元，
    與民法第1030條之 1規定，並無不合。而甲○○之應繼承遺
    產為5,012,440元，扣除原告得請求之2,506,220元分配數額
    ，剩餘遺產為2,506,220元，按應繼分即每人各1/3之比例分
    配已為原告請求剩餘分配財產權後之遺產2,506,220 元，即
    原告丁○○○、被告乙○○、丙○○每人應各分得835,406
    元，餘額2 元原告同意由被告二人繼承。另坐落桃園縣大溪
    鎮○○里○鄰○○街24號建物原登記在甲○○名下，疑遭被
    告移轉，應確認是否未經甲○○同意移轉。至於被告所提應
    扣除喪葬費用，被告僅提出估價單，仍須被告提出給付之證
    明，且被告主張喪葬費用顯然偏高，不應屬於喪葬費用之必
    要支出，被告又稱以甲○○名義申設之行動電話，於甲○○
    過世後均由原告單獨使用，原告拒不繳費，此為原告否認，
    該電話現在並非原告所使用。並聲明：(一)被告乙○○、丙○○應連帶給付原告丁○○○2,506, 220元。(二)被繼承人
    甲○○所遺留如附表之遺產扣除原告所得請求前項之剩餘財
    產分配請求權數額後之剩餘遺產准予分割，其分割方法按兩
    造應繼分各三分之一之比例分割，即源告丁○○○、被告乙○○、丙○○每人應各分得835,406元，餘額2元由被告二人
    繼承。
二、被告乙○○、丙○○則以：被繼承人甲○○所遺財產除原告
    所主張之4筆定存單共5,012,440元外，尚有郵局活期存款11
    5,214元，即共有5,127,654元。惟被繼承人甲○○所遺財產
    ，尚應扣除下列項目金額：（一）被繼承人甲○○之喪葬費
    用795,348 元，已由被告乙○○、被告丙○○二人先行共同
    支付 (各二分之一)，按被繼承人之喪葬費用，是否為繼承
    費用，民法雖未為規定，然此項費用既為完畢被繼承人之後
    事所不可缺，參酌遺產及贈與稅法第17條第1項第9款亦規定
    被繼承人之喪葬費用由繼承財產扣除，自應由遺產負擔。(
    二）被繼承人生前之相關醫療費用72,393元，已由被告乙○○、丙○○二人先行共同支付 (各二分之一)，甲○○生病
    住院尚清醒時，原告有簽署手術同意書，惟俟甲○○於96年
    11月13日病危昏迷時，醫院方面要求原告簽署手術同意書，
    原告卻不簽，亦不告知院方有關被告二人之連絡電話，心態
    殊為可議，後來於96年11月15日院方告知原告，若原告不簽
    手術同意書，甲○○若出事，要叫警察來處理後，原告才打
    電話予被告二人，始由被告丙○○簽立手術同意書，足見原
    告只是要甲○○之財產而已，完全不顧甲○○之安危，令人
    感到欷噓。是以甲○○之實際遺產應為扣除後之4,259,913
    （5,127,654－795,348－72,393＝4,259,913 ）元，由兩造
    其三人各繼承1/3應繼分，即每人可繼承遺產1,419,971元，
    惟因以甲○○名義申設之行動電話0000000000、室內電話00
    00000 ，於甲○○過世後，均由原告單獨使用，原告拒不繳
    付電話費用，計電話門號0000000000，欠繳10,870元電話費
    ，室內電話0000000，欠繳3,724元電話費，故原告實際上應
    得之遺產應為1,405,377元，原告並為逼迫被告丙○○於甲○○遺產分配上讓步，竟自97年03月19日起即不斷以000000
    0000行動電話撥打，騷擾被告丙○○，常常一天打十幾通電
    話，又常常故意於深夜或凌晨時分來電，嚴重干擾破壞被告
    丙○○之作息與睡眠，讓被告丙○○苦不堪言，原告於電話
    中不是無端辱罵被告丙○○，就來恐嚇被告丙○○，故被告
    主張依民法第1030條之1 有關剩餘財產分配之規定，請求被
    告乙○○、丙○○連帶給付2,506,220 元，並無理由。又甲○○自85年04月30日以後即無工作，亦即甲○○自85年04月
    30日以後即無工作收入，而甲○○與原告係於89年07月始結
    婚，甲○○與原告婚後，甲○○根本未再新取得財產，亦即
    甲○○所遺財產均為與原告結婚前即有之財產，非甲○○與
    原告婚後所取得且現存之財產，甲○○所遺在大溪員樹林郵
    局之定期存款共5,012, 440元，均屬甲○○與原告婚前即有
    之財產，甲○○約71年至81年間，開貨車幫工廠載運廢棄物
    ，順便做資源回收，均是被告乙○○、丙○○幫甲○○做資
    源回收辛苦所賺的錢，而甲○○所賺的錢本以定存存在八德
    大湳郵局，後甲○○約於82、83年搬到大溪後，就將定存存
    在大溪員樹林郵局，甲○○之定存均為一年一期，到期後再
    換單而已，因此就甲○○所遺在大溪員樹林郵局之定期存款
    共5,012,440 元，均屬甲○○與原告婚前即有之財產，被告
    之生母蔡映雪與甲○○約於78、79年間離婚，二人離婚後仍
    有往來，蔡映雪知甲○○以前從事何工作賺錢，亦知其所遺
    定期存款500 多萬元均屬甲○○與原告婚前即有之財產。原
    告辯稱甲○○婚後開計程車，在可口美食餐廳工作，被告否
    認之，事實上甲○○自85年04月30日以後即無工作，甲○○
    名下根本沒有汽車，如何開計程車，且甲○○晚年身體不適
    ，根本無法工作，被告乙○○十幾年前曾去過可口美食餐廳
    一次，地點記得係在龍潭鄉○○路一帶，惟經被告乙○○至
    附近查看，已找不到該可口美食餐廳，恐早已關門歇業，打
    104 查詢，亦無該餐廳之電話。退步言之，縱鈞院審酌後認
    定原告仍得請求剩餘財產分配請求權若干金額，亦請鈞院考
    量原告在甲○○生前，完全不顧甲○○之安危，不願簽署手
    術同意書，且甲○○晚年經常向被告抱怨稱原告不顧家庭，
    經常外出不在家，何來原告所稱甲○○晚年皆由原告一人單
    獨照料之有，被告於97年03月17日回家整理父親遺物時，發
    現有一戒指及金福興銀樓保單，原告即聲稱戒指為其所買，
    並將戒指取走，惟金福興銀樓保單所示購買日期為97年03月
    16日，而甲○○甫於97年3月1日過世，原告尚在服喪期間，
    竟然還有心情去買戒指，被告懷疑原告買戒指的錢是拿了甲○○所遺留之現款，且原告於甲○○97年03月25日出殯當天
    ，身為妻子，經被告通知，竟不出席，法會期間，經被告多
    次通知，亦不出席，平均分配剩餘財產顯失公平，故甲○○
    之遺產均屬甲○○與原告婚前即有之財產，並非甲○○與原
    告婚後所取得且現存之財產，原告不得主張剩餘財產分配請
    求權，且原告所主張之遺產分割方法並不正確，亦無理由。
    （三）坐落桃園縣大溪鎮○○里○鄰○○街24號建物原登記
    在被告丙○○名下，已於98年度出售等語置辯。並聲明：原
    告之訴應予駁回。
三、兩造不爭執之事實：
(一)、原告與被繼承人甲○○於89年07月17日結婚，被繼承人於
      97年03月11日死亡，婚姻存續期間，並未約定夫妻財產制
      ，此為兩造所不爭執，且有戶籍謄本、死亡證明書在卷可
      按。
(二)、原告無剩餘財產列入分配計算，而被繼承人死亡時，除大
      溪員樹林郵局編號第00000000、00000000、00000000、00
      0000 00等4筆定存單共5,012,440 元外，尚有該分局活期
      存款115,214 元，此外別無其他財產，有財政部臺灣省北
      區國稅局遺產稅免稅證明書1件、定期儲金存單4件、財政
      部臺灣省北區國稅局95、96年度綜合所得稅各類所得資料
      清單及財產歸屬資料清單各1 件，及中華郵政股份有限公
      司98年1月15日桃營字第0980100034號函所附歷年定期儲
      金之明細紀錄1件，98年3月13日桃營字第0980100266 號
      函所附帳戶之交易明細1件在卷可參中華郵政股份有限公
      司桃園郵局覆函所附被繼承人甲○○歷年定期儲金明細紀
      錄在卷可佐，且為兩造所不爭執，自堪信為真正。
(三)、被繼承人甲○○生前應給付之醫療費用72,393元，有被告
      提出之收據、發票在卷可稽，且為原告不執，堪信為真正
      。
四、兩造所爭執之事項為甲○○之喪葬費用多少？所遺財產實際
    上共多少？被繼承人之遺產是否屬於婚後財產？倘屬婚後財
    產，其所得列入剩餘財產分配之價額為何？
(一)、本件法定財產制關係消滅時，被繼承人甲○○與原告於婚
      姻關係存續中取得、扣除繼承、無償取得之債務而現存之
      原有財產，亦即應列入剩餘財產差額而予分配者，被繼承
      人甲○○之喪葬費經兩造同意扣除，惟原告指被告所舉喪
      葬費用過高，其中就443,348 元之喪葬費不爭執，然亦承
      諾如被告能提出單據則同意，被告則陳述共給付喪葬費79
      5,348元，並提出估價單、收據各1件為證，且有訴外人呂
      金復所提書證證明352,000 元由伊交付其介紹之法師，再
      者，被告所提金額尚在民間辦理喪葬事宜所需金額合理範
      圍內，是足堪信被告主張尚足屬憑採。
(二)、由上，甲○○之遺產應為定期存款5,012,440元，加上活
      期存款115,21 4元，共0000000元，扣除醫療費用72,393
      元、喪葬費795,348元，甲○○實際所餘遺產為4259,913
      元，核與被告所述相符，被告主張應堪採信。
(三)、原告主張甲○○所遺存款係原告與甲○○於89年07月結婚
      後，甲○○仍在外從事計程車司機及在龍潭美食餐廳及萬
      歲可口餐廳工作，存款為此期間累積所得云云，被告以此
      為甲○○與原告之婚前財產，甲○○與原告結婚後無工作
      收入，名下無汽車，被告母親亦知之甚詳，前揭存款不應
      列入剩餘財產分配等語答辯。查甲○○名下無登記自小客
      車，無車輛登記資料，有交通部公路總局新竹監理所桃園
      監理站98年4月8日竹監桃字第0980009728號函在卷可稽，
      又「龍潭美食餐廳」於86年 5月20日起歇業（註銷登記）
      ，「萬歲可口餐廳」則於84年8月9日歇業（註銷登記），
      有財政部臺灣省北區國稅局大溪稽徵所98年05月22日北區
      國稅大溪三字第0981004685號函及所附營業登記資料。該
      二間餐廳係在原告與甲○○結婚前有營業，可徵甲○○縱
      有所得實係於原告與甲○○結婚前。另證人即被告母親蔡
      映雪到庭證稱：「我是於59年間與被繼承人甲○○結婚的
      ，後來婚後生活在桃園縣八德市的大湳，這期間有生育被
      告兩個人，當時我是跟甲○○一起用鐵牛經營運資源回收
      及替工廠清除垃圾，當時月入約十幾萬元，這樣的情形一
      直維持到我與甲○○離婚的時候，離婚時約民國78年間，
      當時兩個小孩還是跟甲○○一起生活，我還是會去看小孩
      子，而且我跟甲○○還是一直有往來，當時我與甲○○分
      手的原因是因為他脾氣太暴躁，我們分手後甲○○還有繼
      續做了幾年，後來他因為年紀大了，且身體不好所以就不
      做了，然後就搬到大溪那邊，也就是說搬去大溪之後就未
      再做資源回收了，我與他離婚後我沒有再跟他一起做資源
      回收的工作，由我兒子接手與他一起做資源回收的這段期
      間，所收入的錢他會叫我替他存入大湳郵局的定存，據我
      瞭解當時有約定存約有兩、三百萬元，在我們離婚的時候
      ，原來住的八德市這個房子因為我小孩子也住那邊，所以
      我就沒有跟他計較，就權利歸他，後來他們搬到大溪的時
      候，把原先八德的房子賣掉，據我所知賣了四、五百萬元
      ，他到大溪買齋明街這個房子，據了解是花了三百萬元，
      所以他有多出的錢，據我瞭解他的錢都會存在定存，他說
      是錢存起來是要給兒子娶老婆用，這段期間我還是陸陸續
      續的跟他有往來，因為他生病的這段期間我的兒女也會跟
      我講，他與原告結婚之前有跟另外一個印尼籍的女子結婚
      ，他們兩個結婚時我還住在我娘家，所以我知道他們的情
      形，後來那個女的回印尼跟他講說要寄錢過去才會過來，
      他沒有寄錢過去，後來兩人離婚，沒多久又跟原告結婚，
      自從甲○○沒有再做回收的工作以後，他有去餐館做過洗
      碗工，洗碗工的收入大概是月薪兩萬多元，做了約一、兩
      年，到那家店沒開為止，做洗碗工的這段期間到底是他跟
      第一任的印尼太太在一起的時間還是跟原告這任太太在一
      起的時間我忘記了，我記得的是住在八德的時候做資源回
      收跟替工廠清垃圾的時候，搬到大溪那邊就沒有再做資源
      回收的事，有一段時間去餐廳洗碗，餐廳倒掉以後就沒有
      再做事情。」等語明確，故堪信被告主張為真正，甲○○
      與原告婚後無工作收入，甲○○所遺財產為甲○○之婚前
      財產，不能列入與原告婚後剩餘財產分配。
(四)、原告主張坐落桃園縣大溪鎮○○里○鄰○○街24號建物原
      登記在甲○○名下，疑未經甲○○同意遭被告移轉云云，
      為被告否認，並以此不動產為被告丙○○所有，今已賣出
      予訴外人等語答辯。惟查，當事人主張有利於己之事實者
      ，就其事實有舉證之責任，民事訴訟法第277條前段定有
      明文。系爭不動產於93年4月20日前所有權人為甲○○，
      之後以買賣方式移轉為被告丙○○所有，迄至98年1月15
      日買賣移轉予訴外人雷明，有桃園縣大溪地政事務所98年
      04月07日溪登地字第0980001411號函附建物登記謄本及異
      動索引在卷可考，可知該筆不動產早於93年間由被繼承甲○○以買賣方式移轉被告丙○○，而原告未能就有利於己
      部分舉證，僅徒以指陳懷疑被告未經陳正元同意移轉，自
      不能遽認甲○○出賣系爭不動產予被告之事實不利於原告
      。
五、按依91年6 月26日增修公布後民法第1030條之1 第1 項、第
    1030條之4 第1 項前段分別規定：「法定財產制關係消滅時
    ，夫或妻現存之婚後財產，扣除婚姻關係存續中所負債務後
    ，如有剩餘，其雙方剩餘財產之差額，應平均分配」、「夫
    妻現存之婚後財產，其價值計算以法定財產制關係消滅時為
    準」。又所謂「法定財產制消滅」係指夫或妻之一方死亡、
    離婚，改用其他財產制及婚姻撤銷等情形，為增訂立法理由
    所揭示。查原告與被繼承人甲○○並未約定夫妻財產制，依
    法自應以法定財產制為夫妻財產制，且夫妻一方死亡為法定
    財產制關係消滅之原因之一，是原告請求夫妻剩餘財產分配
    ，自屬有據。經審核原告於被繼承人甲○○死亡時，並無資
    產負債，計算剩餘財產金額以零計算，而甲○○現存無得列
    入與原告分配之婚後財產，依上開規定，原告無從向被繼承
    人請求剩餘財產。
六、又按繼承人有數人時，在分割遺產前，各繼承人對於遺產全
    部為公同共有；又繼承人得隨時請求分割遺產，但法律另有
    規定或契約另有訂定者，不在此限，民法第1151條、1164條
    分別定有明文。又公同共有物分割之方法，除法律另有規定
    外，應依關於共有物分割之規定，此觀同法第830條第2項規
    定自明。再按分割之方法，不能協議決定者，法院得因任何
    共有人之聲請，命為左列之分配：一  以原物分配於各共有
    人。二  變賣共有物，以價金分配於各共有人。以原物為分
    配時，如共有人中，有不能按其應有部分受分配者，得以金
    錢補償之。民法824條第2項、3項定有明文。系爭遺產並無
    不能分割之情形，亦無不分割之約定，兩造就系爭遺產既不
    能協議分割，原告請求裁判分割系爭遺產，於法有據。查本
    件兩造就被繼承人甲○○之遺產並無不可分割之協議，亦無
    因使用目的不能分割之情形，惟兩造無法協議分割，則原告
    訴請本院裁判分割遺產，於法即無不合，應予准許。查本件
    被繼承人甲○○遺產依民法第1138條、第1144條、第1148條
    由兩造共同繼承均分，甲○○所餘遺產實際應為4,259,913
    元如前所述，原告與甲○○婚姻關係存續期間無剩餘財產可
    分配，兩造就甲○○遺產均分可得為1,419,971元。
七、被告復抗辯原告持甲○○名義申設之行動電話0000000000、
    室內電話0000000使用，並且不繳付97年3、4月份共14,594
    元電話費，應由遺產中扣除等情，並提出通聯紀錄、通話錄
    音光碟及譯文等各1 件為證，雖原告否認，並稱甲○○過逝
    後就搬離到外面租房子，然原告既未就此舉證以實其說，證
    明當時確已在外租屋居住或已停用之事實，況97年3、4月份
    甲○○病重在醫院治療，室內電話只有可能是原告撥打，原
    告也自承0000000000號的手機號碼，當時仍使用中，因此被
    告代墊付之電話費，原告應返還，是被告主張應從應給付原
    告之甲○○遺產中扣除尚非無據，故被告應給付原告1,405,
    377元（0000000 -00000＝0000000），為有理由。
八、綜上所述，本件原告本於民法第1030條之1 第1 項及繼承法
    律關係之規定，請求被告二人連帶給付新臺幣1,405,377 為
    有理由，應予准許。原告超過此部分之請求，為無理由，應
    予駁回。惟原告就其得繼承三分之一遺產部分之請求，被告
    自始未加反對，甚且自行將原告未提及之另筆郵局活期存款
     115,214元，亦一併列入被繼承人之遺產，足認原告上開勝
    訴部分，非為伸張權利所必要之行為。
九、本件事證已臻明確，兩造其餘主張陳述及攻擊防禦方法，及
    提出未援用之證據，經斟酌後認對判決之結果不生影響，爰
    不逐一詳予論駁，附此敘明。
十、據上論結，原告之訴一部為有理由，一部為無理由，依民事
    訴訟法第78條、第81條第1 款，裁定如主文。
中    華    民    國    99    年    3     月    9     日
                  家事法庭    法  官  王兆飛
以上為正本係照原本作成
如對本判決上訴應於判決送達後20日內向本院提出上訴狀
中    華    民    國    99    年    3     月    9     日
                              書記官  陳月桂

司法院資訊處製作；財團法人民間司法改革基金會備份。
